【裁判字號】    98,消債抗,201
【裁判日期】    980720
【裁判案由】    清算事件
【裁判全文】
臺灣臺北地方法院民事裁定    九十八年度消債抗字第二○一號
抗  告  人  甲○○
即債務人
上列抗告人因消費者債務清理事件，對於中華民國九十八年五月
十八日本院九十七年度消債清字第八一號裁定提起抗告，同時聲
請保全處分，本院裁定如下：
    主  文
抗告及保全處分之聲請均駁回。
抗告程序費用新臺幣壹仟元由抗告人負擔。
    理  由
一、抗告人主張：
（一）抗告人前於消費者債務清理條例（以下簡稱債清條例）施
      行後，曾以書面向最大債權金融機構即合作金庫商業銀行
      股份有限公司（以下簡稱合作金庫銀行）請求共同協商債
      務清償方案，合作金庫銀行提出每月償還新臺幣（下同）
      一萬三千元，年息百分之一，分一百八十期之清償方案，
      惟自民國（下同）九十七年七月起，原自用住宅購屋貸款
      恢復本金及利息共同攤還，每月尚需為此還款五萬元，總
      計每月應清償金額六萬三千元。雖抗告人每月收入六萬六
      千七百三十八元，然扣除每月應償還款項後，僅餘三千七
      百三十八元，顯不足內政部所公布九十七年度臺北市每人
      每月最低基本生活費一萬四千一百五十二元之標準，抗告
      人爰依據債清條例之規定，聲請准予開始清算程序。
（二）原裁定以抗告人意圖保有名下資產繳交貸款而不願與最大
      債權銀行進行協商為由，駁回抗告人清算之聲請，惟抗告
      人以現有收入扣除清償債務之費用後，實已無法維生，且
      抗告人願將所有資產依清算程序變現換價後分配予各債權
      人。再者，抗告人確有清償之誠意，惟行政院金融監督管
      理委員會及中華民國銀行商業公會全國聯合會所提供之個
      別協商一致性方案與債務協商變更還款條件方案，均係因
      應消債條例之協商方式，對前置協商不成立之抗告人，並
      未提供相對的協商方式，致抗告人無法順利清償，若認抗
      告人更生之聲請確不該當，請賜債務清償方案，抗告人願
      盡力清償。本件並無原審指摘事由，原審據此而為駁回抗
      告人更生之聲請，誠為不當。
（三）綜上，原法院為駁回抗告人本件債務清算程序之聲請，並
      無理由，抗告人爰提起本件抗告並為聲明：原裁定廢棄，
      應准許抗告人開始清算程序等語。
（四）此外，抗告人所有之不動產業經台灣士林地方法院實施查
      封拍賣在案，抗告人爰依據債清條例第十九條之規定，聲
      請保全處分。
二、按債務人不能清償債務或有不能清償之虞者，得依本條例所
    定更生或清算程序，清理其債務，債清條例第三條定有明文
    。蓋經濟上陷於困境之消費者，若任其於惡性循環之債務窘
    境中自生自滅，其將衍生嚴重之社會問題，致難以維持安定
    之社會經濟秩序，故有予之分別情形依更生或清算之程序清
    理其債務之必要，藉以妥適調整其與各相關債權人等間之權
    利義務關係，以謀求消費者經濟生活之更生機會，從而健全
    社會經濟發展。惟私法上債之關係，係以當事人間之信賴關
    係為基礎，為社會經濟組織之重要支柱，故當事人於以法律
    行為追求自己之利益之際，亦應顧及對方之利益，並考量債
    權債務在社會上之作用，本於誠實及信用之原則，行使其債
    權及履行其債務，故債務人之消費者欲以上開條例為其所負
    義務之調整者，自應本於誠信原則之本旨，僅在其不能清償
    債務或有不能清償之虞而使其陷於經濟上之困境時，始得准
    許之，以避免其藉此善意之立法而惡意圖謀減免債務，致使
    社會陷於道德之危險，並因此使信用緊縮而造成社會經濟之
    動盪。再者，依債清條例第一百五十一條規定，係採「協商
    前置主義」，其意旨在使金融機構與債務人就特定種類之債
    務清理事務上，利用法院程序外解決之協商機制，為迅速有
    效之自主性解決。而此一程序之進行，有賴當事人間之協力
    配合，本於誠信為基礎，形成債務清理之共識，藉由法院之
    事後核可，賦予協商內容作為執行名義之正當性。苟債務人
    為直接進入清算程序，而於前置協商程序時，故意使協商破
    裂，雖有債務協商不成立之形式，然藉由脫法方式造成此等
    結論，難謂債務人有進行債務清理之誠意可言。是以，基於
    誠實信用之意旨，對於此等脫法行為，除難認有進行前置協
    商程序之外，尚應類推適用債清條例第四十六條第三款前段
    之精神，裁定駁回債務人之聲請。再按聲請更生或清算不合
    程式或不備其他要件者，法院應以裁定駁回之，但其情形可
    以補正者，法院應定期間先命補正，債清條例第八條復有明
    定。
三、經查：
（一）抗告人雖主張合作金庫銀行提出之清償方案每月雖僅需償
      還一萬三千元，惟自九十七年七月起，原自用住宅購屋貸
      款恢復本金及利息共同攤還，每月尚需為此還款五萬元，
      每月清償金額達六萬三千元，如以抗告人每月收入六萬六
      千七百三十八元為基準，扣除上開每月應償還金額一萬三
      千元及購屋貸款本金與利息五萬元後，僅餘三千七百三十
      八元，低於最低基本生活標準等語，然查，抗告人所支出
      之自用住宅貸款本金與利息共計五萬元部分，衡情即相當
      於各項生活費用支出中「住」部分之支出，則此部分支出
      顯已逾越最低基本生活標準甚鉅。反之，抗告人之上開每
      月收入即六萬六千七百三十八元，如扣除內政部所公布之
      九十七年度臺北市每人每月最低基本生活費即一萬四千一
      百五十二元後，抗告人每月尚餘五萬二千五百八十六元，
      足可支應合作金庫銀行所提出之每月償還一萬三千元之清
      償方案。
（二）抗告人主張其債務總金額為九百八十八萬一千一百零一元
      ，然依抗告人所出具之財產目錄，其名下尚有四筆不動產
      ，其中門牌號碼為臺北市大同區○○○路二七九號四樓之
      二及同號二樓之六房屋與坐落基地，雖分別設定第一順位
      抵押權最高限額四百二十三萬元及四百九十四萬元，然並
      未設定次順位抵押權，而上開不動產位於臺北市區，登記
      完成日期為九十三年十月二十九日，依據臺北市房地產交
      易行情，上開不動產如出售其售價將超越上開債權額，況
      抗告人之總債務扣除前開有擔保債權後，僅餘一百三十八
      萬一千九百零四元，以抗告人每月收入六萬六千七百三十
      八元，扣除合作金庫銀行所提出之清償方案後，尚餘五萬
      三千七百三十八元，抗告人既所主張其願依清算程序將所
      有資產變價分配，則其本得自行處分其資產以清償債務，
      並無債清條例第三條所指不能清償債務或有不能清償之虞
      之情形，自不得遽此即主張債務無法清償，要求法院開啟
      清算程序。另依抗告人所附臺灣士林地方法院九十七年度
      拍字第七七六號民事裁定，已淮予合作金庫銀行拍賣抗告
      人所有前開兩筆不動產，倘以此清償其有擔保債務後，即
      無需負擔五萬元之房貸，則合作金庫銀行所提清償方案，
      顯非抗告人所不能負擔。
（三）而本件協商不成立之事由乃抗告人「協商意願低落」，而
      非協商內容顯無法履行，此有抗告人所提出之前置協商不
      成立通知書一份在卷可稽（證物四參照）。則抗告人既非
      無清償能力，復未盡力設法清償債務，難謂抗告人有進行
      債務清理之誠意可言。
四、綜上，抗告人聲請准予本件清算程序，既無債清條例第三條
    不能清償債務或有不能清償之虞之情，亦未盡誠意為同法第
    一百五十一條第一項債務協商之義務，且又屬無從補正之要
    件之欠缺，依據債清條例第八條之規定，自應駁回其聲請。
    原審為駁回抗告人本件清算之聲請，理由雖略有不同，然結
    論並無二致，抗告人提起本件抗告求為廢棄原裁定並為准許
    抗告人清算之聲請，為無理由，應予駁回。又抗告人聲請准
    許開始清算程序，既屬無理由，則其同時本於債清條例第十
    九條之規定，就其不動產聲請准予保全處分，即同屬無據，
    應併予駁回。
五、結論：本件抗告為無理由，爰依債清條例第十一條第二項、
    第十五條，民事訴訟法第四百九十五條之一第一項、第四百
    四十九條第一項、第九十五條、第七十八條，裁定如主文。
中    華    民    國  九十八  年     七    月  二十   日
                  民事第四庭  審判長法    官  周祖民
                                    法    官  賴武志
                                    法    官  匡  偉
以上正本係照原本作成。
本裁定不得再抗告。
中    華    民    國  九十八  年    七    月  二十    日
                                    書 記 官  巫玉媛


司法院資訊處製作；財團法人民間司法改革基金會備份。
